臺灣高等法院民事判決　　　　　　　　　99年度重訴字第20號
原　　　告　賴福生
法定代理人　賴政輝
被　　　告　賴慶文
上列當事人間因原告提起刑事附帶民事訴訟，請求侵權行為損害
賠償事件，經本院刑事庭裁定移送前來，本院於100年1月18日言
詞辯論終結，判決如下：
    主  文
被告應給付原告新台幣壹佰柒拾玖萬參仟貳佰陸拾參元，及自民
國九十九年二月二十四日起，至清償日止，按年息百分之五計算
之利息。
原告其餘之訴駁回。
訴訟費用由被告負擔百分之二十一，餘由原告負擔。
本判決第一項於原告以新台幣陸拾萬元為被告供擔保後，得假執
行。
原告其餘假執行之聲請駁回。
    事實及理由
壹、程序方面：
一、按關於訴訟之法定代理及為訴訟所必要之允許，依民法及其
    他法令之規定，民事訴訟法第47條定有明文。受監護宣告之
    人，無行為能力；無行為能力人之意思表示，無效；無行為
    能力人由法定代理人代為意思表示，並代受意思表示，民法
    第15條、第75條前段及第76條亦分別定有明文。查，原告賴
    福生於民國（下同）99年5月18日經台灣板橋地方法院（下
    稱板橋地院）以99年度監宣字第64號裁定為受監護宣告之人
    ，並選定其長子賴政輝為監護人，有原告提出之裁定1份附
    卷可憑（見本院卷第11頁至第12頁）。揆諸前揭規定，原告
    為無行為能力人，須由其法定代理人賴政輝代為訴訟行為，
    合先敘明。
二、按訴狀送達後，原告不得將原訴變更或追加他訴。但有下列
    各款情形之一者，不在此限：(一)被告同意者；(三)擴張或減縮
    應受判決事項之聲明者，民事訴訟法第255條第1項第1款、
    第3款分別定有明文。查，本件原告於提起刑事附帶民事訴
    訟時，係訴請被告應給付原告新台幣（下同）876萬7,438元
    及法定遲延利息〔見本院99年度重交附民字第2號卷（下稱
    本院附民卷）第2頁書狀〕，嗣於本院準備程序時，將請求
    之金額減縮為874萬5,916元及法定遲延利息，核係減縮應受
    判決事項之聲明，且被告亦同意原告減縮金額（見本院卷第
    86頁反面筆錄），揆諸前開規定，應予准許。
貳、實體方面：
一、本件原告主張：
    (一)被告於97年9月18日晚間10時45分許，騎乘車號K5L-999號
      之重型機車，沿台北縣板橋市（現為新北市板橋區○○○
      路○段往縣民大道方向騎乘，行經上開路段31巷口時，本
      應注意該路段行車時速不得超過55公里，並應注意車前狀
      況及隨時採取必要之安全措施；竟以時速約60公里速度行
      駛於市區道路，且依當時狀況並無不能注意情事，竟疏未
      注意及此，致煞避不及，撞擊原告所騎乘之腳踏車，原告
      人車倒地，因而受有硬腦膜下出血、腦內出血、蜘蛛網膜
      下出血、阻塞性水腦症、左側腓骨骨折及右側腳拇指脫臼
      ，並陷於中度昏迷，嚴重減損語能之重傷害。業經台灣板
      橋地方法院檢察署（下稱板橋地檢署）檢察官提起公訴，
      並經板橋地院98年度交易字第486號、本院99年度交上易
      字第36號刑事判決被告過失傷害罪確定。
    (二)原告之身體法益遭受被告不法之侵害，得請求被告賠償之
      項目分述如下：
      1.已經支付之費用62萬2,604元：
        (1)看護費用：
          看護者俞愛珠，看護期間自97年10月12日起至97年
            12月24日止，共74日，每日費用1,800元，共計13
            萬3,200元（計算式：1,800元×74日＝13萬3,200
            元）；自97年12月24日起至97年12月27日止衛耗材
            代辦服務費4,790元（此部分應屬醫療費用），合
            計為13萬7,990元。
          看護者吳梅珠，看護期間自98年1月5日起至98年1
            月10日止，共5日，費用5,500元；自98年1月12日
            起至98年2月5日止，共33日，每日費用1,000元，
            共計3萬3,000元（計算式：1,000元×33日＝3萬3,
            000元），合計為3萬8,500元。
          看護者Linuruyem，看護期間自98年3月起至98年12
            月止，共10月，每月費用1萬7,716元，共計17萬7,
            160元（計算式：1萬7,716元×10月＝17萬7,160元
            ）；辦件費9,000元；外傭就業安定費2萬0,402元
            〔計算式：2,402元＋（6,000元×3月）＝2萬0,40
            2元〕；外傭健保費1萬1,418元〔計算式：3,114元
            ＋（2,076元×4月）＝1萬1,418元〕，合計為21萬
            7,980元。
       (2)醫療費用：
         醫療費用包含住院費4萬7,497元、門診費3,015元、病
         床抽痰機3萬7,000元、耗材3萬3,230元、營養品10萬7
         ,392元等，共計為22萬8,134元。
       (3)上述已支付之看護費用及醫療費用合計為62萬2,604
         元（計算式：13萬3,200元＋3萬8,500元＋21萬7,980
         元＋22萬8,134元＋4,790元＝62萬2,604元）。
      2.未來預計支付之金額：
        根據內政部編列之98年台閩地區男性簡易生命表，男性平
        均餘命年齡約為75歲，原告現年64歲（35年6月25日生）
        ，相差11年，原告未來可能發生之必要費用，被告必須預
        為給付，其項目及金額如下：
        (1)外傭看護費：
          外傭每月薪資1萬7,716元、健保費1,038元、就業安定
          費2,000元、伙食費5,000元，12個月共計30萬9,048元
          〔計算式：（1萬7,716元＋1,038元＋2,000元＋5,00
          0元）×12月＝30萬9,048元〕。
        (2)門診費：
          每個月400元，12個月共計4,800元（計算式：400元
          ×12月＝4,800元）。
        (3)必要醫療費用（含耗材）：
          原告無法進食非流質食物，在醫生建議下以健力體及
          雞精替代，每個月之醫療費用包含健力體7,500元、
          雞精1,500元、成人尿布1,760元、看護墊280元、抽
          痰管720元、引流管及雜費500元，12個月共計14萬7,
          120元〔計算式：（7,500元＋1,500元＋1,760元＋28
          0元＋720元＋500元）×12月＝14萬7,120元〕。
        (4)未來預計支付之金額每年為46萬0,968元（計算式：
          （30萬9,048元＋4,800元＋14萬7,120元＝46萬0,968
          元），11年依霍夫曼計算法扣除中間利息後合計為41
          2萬3,312元〔計算式：46萬0,968元×8.9449（霍夫
          曼係數）＝412萬3,312元〕。
      3.精神慰撫金：
        被告違規超速撞擊原告，致原告受有腦內出血、阻塞性
        水腦症等嚴重傷害，迄今仍重度昏迷，並嚴重減損語言
        能力，呈現「植物人」狀態，原告家屬悲痛逾恆，精神
        上至感痛苦。原告先前每月尚有2萬元至3萬元收入，被
        告尚在壯年，有工作能力等情，爰請求精神慰撫金400
        萬元。
    (三)爰依民法第184條第1項前段、第193條第1項、第195條第1
      項之規定，求為命被告給付原告874萬5,916元，及自刑事
      附帶民事訴訟狀繕本送達翌日起，至清償日止，按年息百
      分之5計算利息之判決；並願供擔保，請准宣告假執行（
      見本院卷第28頁、第89頁書狀、第168頁筆錄）。
二、被告則以：
    對於原告主張之各項請求及提出之證物均不爭執，惟原告請
    求精神慰撫金之金額過高；且伊曾為原告預繳4萬2,191元之
    醫療費用，應予扣除等語置辯。並答辯聲明：原告之訴及假
    執行之聲請均駁回（見本院卷第150頁、第168頁筆錄）。
三、原告主張被告於97年9月18日晚間10時45分許，騎乘車號K5L
    -999號之重型機車，沿台北縣板橋市（現為新北市板橋區○
    ○○路○段往縣民大道方向騎乘，行經上開路段31巷口時，
    以時速約60公里速度行駛於市區道路，致煞避不及，撞擊伊
    所騎乘之腳踏車，伊人車倒地，因而受有硬腦膜下出血、腦
    內出血、蜘蛛網膜下出血、阻塞性水腦症、左側腓骨骨折及
    右側腳拇指脫臼，並致伊陷於中度昏迷，嚴重減損語能之重
    傷害之事實，為被告所不爭執（見本院卷第150頁至第151頁
    筆錄），且被告因上開過失傷害行為，經板橋地院98年度交
    易字第486號判處有期徒刑4月，如易科罰金，以1,000元折
    算1日。嗣被告提起上訴，經本院99年度交上易字第36號刑
    事判決駁回上訴確定，亦經調閱上開刑事卷宗核閱無誤，並
    有本院刑事判決書1份附卷可稽（見本院卷第3頁至第4頁）
    ，故原告此部分主張之事實，堪認屬實。
四、按因故意或過失，不法侵害他人之權利者，負損害賠償責任
    。又不法侵害他人之身體或健康者，對於被害人因此喪失或
    減少勞動能力或增加生活上之需要者，應負損害賠償責任。
    另按不法侵害他人之身體、健康、名譽、自由、信用、隱私
    、貞操，或不法侵害其他人格法益而情節重大者，被害人雖
    非財產上之損害，亦得請求賠償相當之金額，民法第184條
    第1項前段、第193條第1項、第195條第1項前段分別定有明
    文。本件被告因不法侵害原告之身體法益，依法應負侵權行
    為損害賠償責任。茲就原告之各項請求分別審究如下：
    (一)醫療費用：
      (1)原告因本件車禍受有腦內出血術後、阻塞性水腦術後、
        骨折傷害，需長期臥床無法自行翻身，使用氣墊床、病
        床及輪椅輔助照顧，領有植物人身障手冊，日常生活依
        賴他人照料，術後須長期喝流質高營養食品，有原告提
        出之台北縣立醫院99年7月1日開立之台北縣三B994455
        字第0015195號診斷證明書附卷可憑（見本院卷第83頁
        、第146頁），堪認原告因本件車禍致成植物人之狀態
        ，日常生活無法自理，需他人照料，且需長期喝流質營
        養食品補充身體營養，以維繫生命及維持正常生理之運
        作。
      (2)已支付之醫療費用：
        原告主張已支付醫療費用包含住院費4萬7,497元、門診
        費3,015元、病床抽痰機3萬7,000元、耗材3萬3,230元
        、營養品10萬7,392元等合計22萬8,134元，並提出財團
        法人徐元智先生醫藥基金會附設亞東紀念醫院（下稱亞
        東醫院）、長庚紀念醫院、台北縣立醫院醫療費用單據
        、收據、發票為證（見本院卷第46頁至第49頁、第50頁
        至第82頁），且為被告所不爭執（見本院卷第150頁反
        面至第151頁筆錄）。從而：
        亞東紀念醫院部分原告自付費用為3萬0,641元，長庚
          紀念醫院部分收據金額為1萬8,003元、430元、480元
          ，台北縣立醫院部分自付額為2,105元，有原告提出
          各醫院醫療費用收據附卷可稽（見本院卷第46頁至第
          49頁、第109頁至第112頁），合計金額為5萬1,659
          元，確係原告因本件傷害支出之醫療費用，故原告此
          部分請求，應予准許。
        原告就醫療器材、耗材支出之費用包含電動大病床、
          抽痰機、抽痰管、集痰瓶、抽痰機過濾器、抽痰機引
          流管、灌食空針、尿袋、尿套、包大人尿布、尿褲、
          看護墊、膠帶等項目，有原告提出之發票及收據在卷
          可憑（見本院卷第50頁至第69頁），合計金額為7萬0
          ,230元，亦確係原告因本件傷害支出之醫療費用，故
          原告此部分請求，亦應予准許。
        因原告需長期喝流質營養食品以補充身體營養，已如
          上述，而原告就雞精、健力體支出之費用，有原告提
          出之發票及收據存卷可考（本院卷第70頁至第82頁）
          ，合計金額為10萬8,967元，亦確係原告因本件傷害
          支出之醫療費用，故原告此部分請求，亦應予准許。
        又依原告提出自97年12月24日起至97年12月27日止之
          衛耗材代辦服務費4,790元之繳費通知單（見本院卷
          第35頁、第98頁）所示，此部分應屬醫療費用（原告
          列為看護費用），亦確係原告因本件傷害支出之費用
          ，亦應予准許。
        上述應予准許之醫療費用合計為23萬5,646元（計算
          式：5萬1,659元＋7萬0,230元＋10萬8,967元＋4,790
          元＝23萬5,646元）。
      (3)未來預計支付之醫療費用於下列(三)中論述。
    (二)看護費用：
      原告因本件交通事故臥病在床，成植物人狀態，生活無法
      自理需人照料，已如上述，故看護費用亦係因本件交通事
      故支出之必要費用，茲分述如下：
      (1)已支付之看護費用：原告主張已支付之看護費用包含：
        看護者俞愛珠，看護期間自97年10月12日起至97年12
          月24日止，共74日，每日費用1,800元，共計13萬3,2
          00元（計算式：1,800元×74日＝13萬3,200元），並
          提出看護費用證明附卷可憑（見本院卷第32頁、第95
          頁），故此部分確係原告因本件傷害支出之費用，應
          予准許。
        看護者吳梅珠，看護期間自98年1月5日起至98年1月1
          0日止，共5日，費用5,500元；自98年1月12日起至98
          年2月5日止，共33日，每日費用1,000元，為3萬3,00
          0元（計算式：1,000元×33日＝3萬3,000元），合計
          為3萬8,500元，有原告提出看護中心收款證明單及看
          護費用證明附卷可憑（見本院卷第36頁、第37頁、第
          99頁、第100頁），亦應予准許。
        看護者Linuruyem，看護期間自98年3月起至98年12月
          止，共10月，每月費用1萬7,716元，共計17萬7,160
          元（計算式：1萬7,716元×10月＝17萬7,160元）；
          辦件費9,000元；外傭就業安定費2萬0,402元〔計算
          式：2,402元＋（6,000元×3月）＝2萬0,402元〕；
          外傭健保費1萬1,418元〔計算式：3,114元＋（2,076
          元×4月）＝1萬1,418元〕，合計為21萬7,980元，此
          有原告提出之薪資明細表、發票（辦件費9,000元）
          、就業安定費繳款通知單（98年1月至9月）、健保費
          繳款單（98年3月至10月）附卷可憑（見本院卷第39
          頁至第45頁），亦應予准許。
        上述應准許之看護費用合計為38萬9,680元（計算式
          ：13萬3,200元＋3萬8,500元＋21萬7,980元＝38萬9,
          680元）。
      (2)未來預計支付之看護費用於下列(三)中論述。
    (三)未來預計支付之金額：
      原告為35年6月25日生，97年9月18日發生車禍時為62歲，
      依內政部編列之98年台灣地區男性簡易生命表（見本院卷
      第164頁至第166頁）所示，62歲男性平均餘命年齡為19.8
      8年，原告僅主張以11年計算，即無不合，茲就原告得請
      求之金額分述如下：
      1.外傭看護費：
        原告主張外傭每月薪資1萬7,716元、健保費1,038元、
        就業安定費2,000元、伙食費5,000元，12個月共計30萬
        9,048元〔計算式：（1萬7,716元＋1,038元＋2,000元
        ＋5,000元）×12月＝30萬9,048元〕，此有外傭薪資明
        細表、行政院勞工委員會就業安定費繳款通知單附卷可
        憑（見本院卷第39頁至第45頁）。
      2.門診費：
        原告主張每個月400元，12個月共計4,800元（計算式：
        400×12月＝4,800元），有亞東醫院、長庚紀念醫院、
        台北縣立醫院費用單據附卷可參（見本院卷第46頁至第
        49頁）。
      3.必要醫療費用（含耗材）：
        原告主張伊無法進食非流質食物，在醫生建議下以健力
        體及雞精替代，每個月之醫療費用包含健力體7,500元
        、雞精1,500元、成人尿布1,760、看護墊280元、抽痰
        管720元、引流管及雜費500元，12個月共計14萬7,120
        元〔計算式：（7,500元＋1,500元＋1,760元＋280元＋
        720元＋500元）×12月＝14萬7,120元〕，此有發票及
        收據附卷可參（見本院卷第50頁至第82頁）。
      4.未來預計支付之金額每年為46萬0,968元（計算式：30
        萬9,048元＋4,800元＋14萬7,120元＝46萬0,968元），
        11年合計為412萬3,335元，〔年別5%複式霍夫曼計算法
        （第一年不扣除中間利息），其計算式為：（46萬0,96
        8元×8.00000000（此為11年之霍夫曼係數）〕=412萬3
        ,335元（元以下4捨5入）〕，故原告得請求之金額為41
        2萬3,335元，惟原告僅請求412萬3,312元，應予准許。
    (四)精神慰撫金部分：
      1.按慰撫金之多寡，應斟酌雙方之身分、地位、資力與加
        害程度，及其他各種情形核定相當之數額（最高法院51
        年度台上字第223號判例意旨參照）。故慰撫金之金額
        是否相當，自應依實際加害情形與被害人所受之痛苦及
        雙方之身分、地位、經濟狀況等關係決定之。
      2.本件原告因被告侵害其身體法益之行為，致其精神上受
        有痛苦，而原告係國中畢業，事故發生前是製作鞋子的
        師傅，月薪約2萬5,000元（見本院卷第86頁反面筆錄）
        ；於98年度無所得資料，名下土地、田賦、投資等財產
        現值合計為390萬5,410元。被告係高中肄業，職業為修
        理機車，每月薪資2萬5,000元師傅，月薪約2萬5,000元
        （見本院卷第86頁反面筆錄）；於98年度之薪資所得共
        21萬0,620元，名下僅有汽車1部，財產現值總額為0元
        ，有本院依職權調閱之稅務電子閘門財產所得調件明細
        表各1份附卷可憑（見本院卷第19頁至21頁、第24頁至
        第25頁）。又原告於本件事故發生時為62歲，正值得頤
        養天年，含飴弄孫之際，卻遭逢此交通事故，致成植物
        人狀態，需長期臥病在床，行動走跳無法自如，日常生
        活亦須他人照料。從而，本院審酌原告所受之精神上創
        痛、兩造之身分地位及經濟能力等因素後，認原告請求
        400萬元之非財產損害賠償，尚屬過高，應以200萬元為
        適當。
    (五)綜核上情，原告因本件侵權行為所得請求之金額為673萬3
      ,050元（計算式：23萬5,646元＋38萬9,680元＋412萬3,3
      12元＋200萬元＝674萬8,638元）。
五、次查：
    (一)按損害之發生或擴大，被害人與有過失者，法院得減輕賠
      償金額，或免除之，民法第217條第1項亦有明文。此項規
      定之目的，在謀求加害人與被害人間之公平，故在裁判上
      法院得以職權減輕或免除之（最高法院85年度台上字第17
      56號判例意旨參照）。
    (二)本件車禍事故發生地點為新北市○○區○○路一段往縣民
      大道方向，與三民路一段31巷之巷口，有道路交通事故現
      場圖1份附卷可稽〔見板橋地檢署98年度偵字第9496號偵
      查卷（下稱偵查卷）第14頁〕，而事發當時被告通過路口
      時應該是綠燈之事實，亦經證人陳睿達於檢察官偵查時證
      述明確（見偵查卷第43頁）。衡諸常情，因新北市○○區
      ○○路一段往縣民大道之方向為綠燈，故原告由與上開三
      民路成垂直交會之31巷口直行橫越馬路時，若能注意交通
      號誌及交通狀況，當不致發生本件車禍。是以原告未依規
      定穿越上揭路口，致當時被告所騎乘時速約55公里至60公
      里（見偵查卷第17頁）之機車閃避不及，因而撞擊原告，
      故本院認本件車禍之過失比例，應由原告負擔2分之1，由
      被告負擔2分之1。故依此比例計算減輕被告之賠償責任後
      ，被告應賠償原告之金額為337萬4,319元（計算方式：67
      4萬8,638元×1/2=337萬4,319元）。
六、另查：
    (一)汽車交通事故發生時，請求權人因事故汽車為未保險汽車
      ，未能依本法規定向保險人請求保險給付者，得於本法規
      定之保險金額範圍內，向特別補償基金請求補償。又特別
      補償基金依第40條規定所為之補償，視為損害賠償義務人
      損害賠償金額之一部分；損害賠償義務人受賠償請求時，
      得扣除之，強制汽車責任保險法第40條、第42條第1項定
      有明文。
    (二)本件交通事故發生後，因被告之機車並未投保強制汽車責
      任保險，而原告已向特別補償基金領取150萬元之強制汽
      車責任險保險金，以及3萬7,865元之醫療費用給付，有原
      告提出之郵局存摺影本1份在卷可憑（見本院卷第87頁筆
      錄、第88頁、第148頁）。故應扣除原告自特別補償基金
      已經領取之150萬元及3萬7,865元（共計為153萬7,865元
      ；計算式：150萬元＋3萬7,865元＝153萬7,865元）。
    (三)因原告得請求被告賠償之金額為337萬4,319元，已如前述
      ，再扣除原告自特別補償基金領取之153萬7,865元後，原
      告得請求之金額僅為183萬6,454元（計算式為：337萬4,3
      19元－153萬7,865元＝183萬6,454元）。
七、末查：
    (一)被告抗辯前曾為原告預繳4萬2,191元醫療費用之事實，業
      據其提出亞東紀念醫院預繳醫療費用憑單影本1張為證（
      見本院卷第154頁），原告對此亦不爭執（見本院卷第151
      頁筆錄），故應予扣除。
    (二)從而，原告得請求被告賠償之金額為179萬4,263元（計算
      式為：183萬6,454元－4萬2,191元＝179萬3,263元）。
八、綜上所述，原告基於侵權行為之損害賠償請求權，請求被告
    賠償179萬3,263元，及自99年2月24日（被告於99年2月23日
    收受刑事附帶民事訴訟狀，見本院附民卷第6頁）起，至清
    償日止，依週年利率百分之5計算之利息部分，洵屬正當，
    應予准許。逾此部分所為之請求，為無理由，應予駁回。又
    原告陳明願供擔保，請准宣告假執行，就其勝訴部分，核無
    不合，爰酌定相當擔保金准許之；至於不應准許部分，其假
    執行之聲請失所附麗，應併予駁回。
九、本件事證已明，兩造其餘攻擊防禦方法與所舉證據，經本院
    審酌後，核與本件判決結果不生影響，爰不一一論述。
十、據上論結，本件原告之訴為一部有理由，一部無理由，依民
    事訴訟法第463條、第79條、第390條第2項，判決如主文。
中    華    民    國    100    年    1    月    28   日
                    民事第十六庭
                         審判長法  官  王聖惠
                               法  官  呂淑玲
                               法  官  邱瑞祥
正本係照原本作成。
如不服本判決，應於收受送達後20日內向本院提出上訴書狀，其
未表明上訴理由者，應於提出上訴後20日內向本院補提理由書狀
（均須按他造當事人之人數附繕本）上訴時應提出委任律師或具
有律師資格之人之委任狀；委任有律師資格者，另應附具律師資
格證書及釋明委任人與受任人有民事訴訟法第466條之1第1項但
書或第2項（詳附註）所定關係之釋明文書影本。如委任律師提
起上訴者，應一併繳納上訴審裁判費。
中    華    民    國   100    年    1     月    28    日
                              書記官  明祖星
附註：
民事訴訟法第466條之1（第1項、第2項）：
對於第二審判決上訴，上訴人應委任律師為訴訟代理人。但上訴
人或其他法定代理人具有律師資格者，不在此限。
上訴人之配偶、三親等內之血親、二親等內之姻親，或上訴人為
法人、中央或地方機關時，其所屬專任人員具有律師資格並經法
院認為適當者，亦得為第三審訴訟代理人。